臺灣臺南地方法院民事判決　　　　　　　100年度訴字第915號
原　　　告　洪志孟
被　　　告　財政部國有財產局臺灣南區辦事處臺南分處即王福
　　　　　　銘之遺產管理人
法定代理人　林秀娟
訴訟代理人　王文文
上列當事人間請求塗銷抵押權設定登記事件，經本院於民國100
年11月24日言詞辯論終結，判決如下：
    主      文
被告應將如附表所示之抵押權登記予以塗銷。
原告其餘之訴駁回。
訴訟費用新臺幣壹萬肆仟參佰陸拾伍元由被告負擔。
    事實及理由
一、原告起訴主張：原告所有坐落臺南市○○區○○段229、229
    之2、229之3、229之4、229之5地號土地（下稱系爭土地）
    設定有第一順位、第二順位抵押權，而訴外人王福銘之繼承
    人原已與原告達成協議，無條件塗銷抵押權，惟其竟辦理拋
    棄繼承，致原告權益受損。又依民法規定，時效完成，訴請
    法院塗銷系爭抵押權設定行為，況原第三順位抵押權已於民
    國100年4月19日經本院以99年度訴字第1678號判決確定塗銷
    其抵押權等語，並聲明：(一)財政部國有財產局臺灣南區辦事
    處臺南分處即王福銘之遺產管理人，於79年1月23日、79年3
    月1日就坐落臺南市○○區○○段229、229之2、229之3、22
    9之4、229之5地號土地、面積6,049.44平方公尺、持分60分
    之6，與前所有權人黃渺席所為之抵押權設定行為應予撤銷
    。(二)財政部國有財產局臺灣南區辦事處臺南分處即王福銘之
    遺產管理人，於79年1月25日、79年3月6日以抵押權設定為
    登記原因，就上開不動產在臺南市安南地政事務所所為之抵
    押權設定登記應予塗銷。
二、被告則辯以：對於時效完成並不爭執，亦不否認抵押權人王
    福銘為被告管理遺產之被繼承人王福銘等語，資為抗辯，並
    聲明：原告之訴駁回。
三、兩造不爭執之事實：
  (一)坐落臺南市○○區○○段229、229之2、229之3、229之4、2
    29之5地號土地，原告權利範圍各為60分之6。
  (二)系爭土地設定之第一順位抵押權，其抵押權人均為訴外人王
    福銘，設定義務人皆為黃渺席，設定權利範圍均為12分之1
    ，擔保債權總金額均為新臺幣80萬元，存續期間均為79年1
    月23日至79年8月1日，清償日期均為79年8月1日。
  (三)系爭土地設定之第二順位抵押權，其抵押權人均為訴外人王
    福銘，設定義務人皆為黃渺席，設定權利範圍均為12分之1
    ，擔保債權總金額均為55萬元，存續期間均為79年3月1日至
    79年6月1日，清償日期均為79年6月1日。
四、得心證之理由：本件兩造所爭執之處，為原告請求塗銷抵押
    權有無理由？茲分述如下:
  (一)按請求權，因十五年間不行使而消滅。以抵押權擔保之債權
    ，其請求權已因時效而消滅，如抵押權人於消滅時效完成後
    ，5年間不行使抵押權者，其抵押權消滅，民法第125條前段
    、第880條定有明文。經查：原告主張之上列事實，業據提
    出系爭土地登記謄本為證，堪信為真。系爭土地設定之第一
    順位抵押權所擔保之80元萬債權部分，依土地登記謄本記載
    約定清償期為79年8月1日，則迄94年8月1日該債權之請求權
    時效即已屆至，則依前開規定，系爭土地設定之第一順位抵
    押權於該80萬元債權消滅時效完成後，經過5年不行使其抵
    押權消滅，故系爭土地設定之第一順位抵押權自應於99年8
    月1日消滅。又系爭土地設定之第二順位抵押權所擔保之55
    萬元債權部分，依土地登記謄本記載約定清償期為79年6月1
    日，則迄94年6月1日該債權之請求權時效即已屆至，則依前
    開規定，上開土地設定之第二順位抵押權於該55萬元債權消
    滅時效完成後，復經5年不行使而抵押權消滅，故上開土地
    設定之第二順位抵押權自應於99年6月1日消滅。從而，原告
    依民法第76 7條規定，請求被告塗銷如附表所示之抵押權登
    記，為有理由，應予准許。
  (二)另原告請求撤銷如附表所示之抵押權設定行為部分，因未舉
    證以實其說，故此部分自無理由。
五、綜上所述，原告依民法第767條規定，請求被告塗銷如附表
    所示之抵押權登記，為有理由，應予准許。逾此範圍之請求
    ，則屬無據，應予駁回。
六、本件事證已臻明確，兩造其餘攻擊防禦方法及證據，核與判
    決之結果不生影響，爰不一一論述，併此敘明。
七、按法院為終局判決時，應依職權為訴訟費用之裁判；各當事
    人一部勝訴、一部敗訴者，其訴訟費用，由法院酌量情形，
    命兩造以比例分擔或命一造負擔，或命兩造各自負擔其支出
    之訴訟費用。民事訴訟法第87條第1項、第79條分別定有明
    文，本件訴訟費用核定為14,365元（即第一審裁判費14,365
    元），爰確定訴訟費用之負擔如主文第3項所示。
八、訴訟費用負擔之依據:民事訴訟法第79條、第87條第1項。
中    華    民    國   100    年    12    月    8     日
                  民事第二庭    法  官   黃莉莉
以上正本證明與原本無異。
如不服本判決，應於送達後廿日內，向本院提出上訴狀並表明上
訴理由，如於本判決宣示後送達前提起上訴者，應於判決送達後
廿日內補提上訴理由書（須附繕本）。如委任律師提起上訴者，
應一併繳納上訴審裁判費。
中    華    民    國   100    年    12    月    9     日
                                書記官   王慧萍
附表:
┌─┬──────┬──┬────┬──┬───────┐
│編│不動產標示  │地目│面積（平│設定│備註（系爭抵押│
│號│            │    │方公尺）│權利│權設定情形)   │
│  │            │    │        │範圍│              │
│  │            │    │        │    │              │
├─┼──────┼──┼────┼──┼───────┤
│1 │臺南市安南區│田  │4213.27 │第一│1.抵押權人均為│
│  │淵西段229地 │    │        │順位│  被告。      │
│  │號土地      │    │        │:12 │              │
│  │            │    │        │分之│2.設定義務人均│
│  │            │    │        │1。 │  為黃渺席。  │
│  │            │    │        │第二│              │
│  │            │    │        │順位│              │
│  │            │    │        │:12 │3.第一順位抵押│
│  │            │    │        │分之│  權:臺南市安 │
│  │            │    │        │1   │  南地政事務所│
│  │            │    │        │    │  79年安南土字│
├─┼──────┼──┼────┼──┤  第0009 13號 │
│2 │臺南市安南區│田  │2.26    │第一│  收件，79年1 │
│  │淵西段229-2 │    │        │順位│  月25日登記。│
│  │地號土地    │    │        │:12 │              │
│  │            │    │        │分之│4.第二順位抵押│
│  │            │    │        │1。 │  權：臺南市安│
│  │            │    │        │第二│  南地政事務所│
│  │            │    │        │順位│  79年安南土字│
│  │            │    │        │:12 │  第0024 81號 │
│  │            │    │        │分之│  收件，79年3 │
│  │            │    │        │1   │  月6日登記。 │
│  │            │    │        │    │              │
├─┼──────┼──┼────┼──┤              │
│3 │臺南市安南區│田  │158.41  │第一│5.第一順位擔保│
│  │淵西段229-3 │    │        │順位│  債權總金額：│
│  │地號土地    │    │        │:12 │  新台幣80萬。│
│  │            │    │        │分之│  第二順位擔保│
│  │            │    │        │1。 │  債權總金額: │
│  │            │    │        │第二│  新台幣55萬。│
│  │            │    │        │順位│              │
│  │            │    │        │:12 │6.第一順位存續│
│  │            │    │        │分之│  期間：79年1 │
│  │            │    │        │1   │  月23日至79年│
│  │            │    │        │    │  8月1日。第二│
├─┼──────┼──┼────┼──┤  順位存續期間│
│4 │臺南市安南區│田  │1431    │第一│  :79年3月1日 │
│  │淵西段229-4 │    │        │順位│  至79年6月1日│
│  │地號土地    │    │        │:12 │  。          │
│  │            │    │        │分之│              │
│  │            │    │        │1。 │7.第一順位清償│
│  │            │    │        │第二│  日期：79年8 │
│  │            │    │        │順位│  月1日。第二 │
│  │            │    │        │:12 │  順位清償日期│
│  │            │    │        │分之│  79年6月1日。│
│  │            │    │        │1   │              │
│  │            │    │        │    │              │
├─┼──────┼──┼────┼──┤              │
│5 │臺南市安南區│田  │244.5   │第一│              │
│  │淵西段229-5 │    │        │順位│              │
│  │地號土地    │    │        │:12 │              │
│  │            │    │        │分之│              │
│  │            │    │        │1。 │              │
│  │            │    │        │第二│              │
│  │            │    │        │順位│              │
│  │            │    │        │:12 │              │
│  │            │    │        │分之│              │
│  │            │    │        │1   │              │
└─┴──────┴──┴────┴──┴───────┘